臺灣嘉義地方法院民事判決
                                    110年度嘉簡字第714號
原      告  朱永裕  
訴訟代理人  劉烱意律師
複 代 理人  蕭宇廷律師
被      告  陳詹秋雲

訴訟代理人  張梅鳳  
上列當事人間請求拆屋還地事件，本院於民國111年5月27日言詞
辯論終結，判決如下：
    主   文
一、被告應將坐落嘉義縣○○鎮○○段000地號土地上，如附圖即嘉
    義縣大林地政事務所111年4月21日複丈成果圖所示編號A部
    分面積4.37平方公尺之鐵架鐵皮、B部分面積0.50平方公尺
    之遮陽棚拆除後，將土地返還予原告。
二、被告應給付原告新臺幣4,208元，及自民國111年11月15日起
    至清償日止，按年息5％計算之利息。
三、被告應自民國111年10月10日起至返還上開占用土地之日止
    ，按月給付原告新臺幣526元。　　
四、原告其餘之訴駁回。
五、訴訟費用由被告負擔。
六、本判決第1、2、3項得假執行。但被告如以新臺幣322,638元
    之金額為原告預供擔保後，得免為假執行。
七、原告其餘假執行之聲請駁回。
    事實及理由
壹、程序方面：
　　按訴狀送達後，原告不得將原訴變更或追加他訴。但擴張或
    減縮應受判決事項之聲明者，不在此限，民事訴訟法第255 
    條第1 項第3 款定有明文。次按不變更訴訟標的，而補充或
    更正事實上或法律上之陳述者，非為訴之變更或追加，民法
    第256條亦定有明文。本件原告起訴之聲明原為：㈠被告應將
    坐落嘉義縣○○鎮○○段○○○○○段○000地號土地（下稱系爭土地
    ）上之建物拆除（實際範圍及面積，地政機關測量後再為明
    確聲明），並將土地返還原告。㈡被告應給付原告新臺幣（
    下同）5,400元，及自起訴狀繕本送達日起至清償日止，按
    年息5％計算之利息。㈢被告應自民國110年10月10日起至拆除
    第1項聲明之建物及返還土地之日止，按月給付原告675元。
    嗣於111年5月19日提出民事辯論狀變更訴之聲明如後述原告
    訴之聲明所示（見本院卷第117頁）。經核原告所為依地政
    人員履勘測量結果所為之更正拆除地上物範圍部分，屬更正
    事實上之陳述，所為減縮不當得利之請求部分，核屬減縮應
    受判決事項之聲明，揆諸上開規定，於法均無不合，應予准
    許。
貳、實體方面：
一、原告主張：
　㈠原告所有坐落同段202地號土地與被告所有同段203號土地緊
    鄰（被告出租他人，原告在此開店營業），嗣後原告購入同
    段222、223地號土地，並於110年2月8日辦理所有權移轉登
    記，因222地號土地並非道路用地，且被告未經原告同意，
    於其上建有如附圖即嘉義縣大林地政事務所民國111年4月21
    日土地複丈成果圖所示編號A部分面積4.37平方公尺之鐵架
    鐵皮、編號B部分面積0.50平方公尺之遮陽棚（下合稱系爭
    地上物），侵害原告之所有權行使，爰按民法第773條、第7
    67條規定，請求被告拆除系爭地上物，並將占用之土地交還
    原告。
　㈡徵收私有土地給予相當補償，為達成公用需要之手段，而徵
    收土地要件及程序，憲法並未規定，係委由法律予以說範，
    此有憲法第108條第1項第14款可據。土地法第208條規定「
    國家因左列公共事業之需要，得依本法之規定，徵收私有土
    地。」乃指國家因該條所列公共事業需要取得私有土地時，
    即須依土地法規定徵收之，此觀同法第231條第1項本文、第
    235條本文各有「需用土地人應俟補償地價及其他補償費發
    給完竣後，方得進入被徵收土地内實施工作」；「被徵收土
    地之所有權人，對於其土地之權利義務，於應受之補償發給
    完竣時終止，在補償費未發給完竣以前，有繼續使用該土地
    之權」等規定尤明。而人民依法取得之土地所有權，應受法
    律之保障與限制；所有人於法令限制之範圍内，得自由使用
    、收益、處分其所有物，並排除他人之干涉，憲法第143條
    第1項中段、民法第765條分別定有明文。足認在系爭土地徵
    收前，原告仍得使用收益。
　㈢再參照最高法院61年臺上字第1695號判例意旨及民法第179條
    規定，被告無權占用系爭土地之面積為4.87平方公尺，受有
    利益，且被告無權占用土地，致原告所受不能用收益之損害
    間，顯有因果關係，故原告依不當得利法律關係，請求被告
    賠償原告相當於租金之損害。按土地法第105條、第148條、
    第97條第1項，及土地法施行法第25條分別規定，原告本於
    上開規定及被告無權占用系爭土地而請求，因系爭土地位於
    大林鎮市中心且為主要商業區，故依系爭土地109年申報地
    價總額每平方公尺為16,200元乘以年息10％，以計算被告使
    用系爭土地相當於租金之不當得利金額應屬適當，則每月被
    告應給付原告657元相當於租金之不當得利金額（計算式：1
    6,200元×4.87平方公尺×10％×1/12＝657元），並至110年10月
    9日止，被告之系爭地上物占用系爭土地已達8個月，應給付
    原告5,256元相當於租金之不當得利（計算式：657×8月＝5,2
    56元）。
　㈣並聲明：⒈被告應將坐落系爭土地上如附圖所示編號A部分面
    積4.37平方公尺之鐵架鐵皮、編號B部分面積0.50平方尺之
    遮陽棚拆除，並將土地返還原告。⒉被告應給付原告5,256元
    ，及自起訴狀繕本送達日起至清償日止，按年息5％計算之利
    息。⒊被告應自110年10月10日起至拆除第1項聲明之建物及
    返還第1項土地之日止，按月給付原告657元。⒋原告願供擔
    保，請准宣告假執行。
二、被告則以：原告於110年2月28日買賣取得之系爭土地，於72
    年間即規劃為都市計畫内道路用地，迄今已逾30年，原告購
    買當時應已知悉系爭土地之用途係道路用地。原告所購之系
    爭土地既規劃為道路用地多年，自應按土地用途使用，不得
    於系爭土地上設置障礙物。本件被告並無占有之建物，自無
    不當得利之情形，原告主張，並無理由等語，資為抗辯。並
    答辯聲明：原告之訴駁回。
三、本院之判斷：
  ㈠本件原告主張為系爭土地之所有權人，而被告所有如附圖編
    號A部分面積4.37平方公尺之鐵架鐵皮、B部分面積0.50平方
    公尺之遮陽棚占用系爭土地等情，業據其提出系爭土地及同
    段203地號土地登記第一類謄本、地籍圖謄本、異動索引及
    現場照片為證（本院卷第9至17、33至45頁），並經本院會
    同兩造及嘉義縣大林地政事務所地政人員勘驗現場及實地測
    量屬實，有本院勘驗筆錄及嘉義縣大林地政事務所110年11
    月2日嘉林地登字第1100006908號函附土地登記謄本、異動
    索引及地籍圖謄本、111年4月21日嘉林地測字第1110002681
    號函及檢送之附圖即111年4月21日土地複丈成果圖之可佐（
    本院卷第87至88、57至65、97至99頁）在卷可憑，且為被告
    所不爭執，此部分事實，堪信為真實。
　㈡按所有人對於無權占有或侵奪其所有物者，得請求返還之；
    對於妨害其所有權者，得請求除去之，民法第767條第1項前
    段、中段定有明文。又以無權占有為原因，請求返還所有物
    之訴，被告對原告就其物有所有權存在之事實無爭執，而僅
    以非無權占有為抗辯者，原告於被告無權占有之事實，無舉
    證責任，被告應就其取得占有，係有正當權源之事實證明之
    。如不能證明，則應認原告之請求為有理由（最高法院72年
    度台上字第1552號判決意旨可資參照）。被告所有之系爭地
    上物，占用原告所有系爭土地之情形，業如前述，被告既未
    就系爭地上物有何合法占用權源舉證以實其說，自應認被告
    無權占用系爭土地。被告雖辯稱系爭土地經都市計畫規劃為
    道路用地，提出都市計劃土地使用分區證明書為證，惟依現
    場照片所示，系爭土地並無供為公眾通行之道路使用之事實
    ，縱屬都市計畫之道路預定用地，然既未尚未經主管機關徵
    收，仍屬私人所有，所有權人仍得行使其權利而為相關權利
    主張，而被告迄今未提出任何其有權使用系爭土地之證明，
    是被告所辯，無法採憑。從而，原告依民法第767條第1項規
    定，請求被告將系爭地上物拆除，並將占用部分之土地返還
    原告，應屬有據，此部分應予准許。
　㈢按無法律上之原因而受利益，致他人受損害者，應返還其利
    益，但依其利益之性質或其他情形不能返還者，應償還其價
    額，民法第179條前段、第181條但書分別定有明文。而無權
    占有他人土地，可能獲得相當於租金之利益，為社會通常之
    觀念（最高法院61年台上字第1695號判例可資參照）。次按
    城市地方房屋之租金，以不超過土地及其建築物申報總價額
    年息百分之10為限。而此項規定於租用基地建築房屋者亦得
    準用，土地法第97條第1項、第105條分別定有明文。又基地
    租金之數額，除以基地申報地價為基礎外，尚須斟酌基地之
    位置，工商業繁榮之程度，承租人利用基地之經濟價值及所
    受利益等項，並與鄰地租金相比較，以為決定，並非必達申
    報總地價年息10%最高額（最高法院68年台上字第3071號判
    例意旨參照）。上開土地法第97條第1項關於房屋計收租金
    規定，於不當得利或損害賠償事件，可據為計算不當得利或
    損害額之標準（最高法院87年度台上字第2996號民事裁定可
    資參照）。查，被告所有系爭地上物無權占用系爭土地，已
    如前述，而無權占用他人土地，可能獲得相當於租金之利益
    ，為社會通常之觀念，是原告自得依據不當得利之法律關係
    ，訴請給付相當於租金之不當得利。本院審酌系爭土地於10
    9年之申報地價為每平方公尺16,200元，有土地登記公務用
    謄本為憑，系爭土地鋪設水泥，有一水溝蓋，位在門牌號碼
    嘉義縣○○鎮○○路000號建物(由原告經營烘培屋)之側面及中
    興路47號建物（由被告出租他人經營服飾店）之前方，鄰近
    中山路，近中山路與中興路交岔路口，附近商店林立，生活
    機能良好等情，有本院勘驗筆錄可參，及被告占用系爭土地
    上空之占用情節，認被告所受相當於租金之不當得利，依系
    爭土地109年申報地價年息8％計算為適當。準此，原告向被
    告請求自110年2月8日買賣取得系爭土地所有權之日起至110
    年10月9日止共計8個月，應返還相當於租金之不當得利共計
    4,208元【計算式：(4.37+0.5)平方公尺×16,200元×8％÷12月
    ×8月＝4,208元，元以下四捨五入】，及自110年10月10日起
    至返還土地之日止，按月給付原告526元【計算式：(4.37+0
    .5)平方公尺×16,200元×8％÷12月＝526，元以下四捨五入】，
    均有理由，應予准許。
四、綜上所述，原告依民法第767 條第1項規定，請求被告應將
    坐落系爭土地上如附圖所示編號A部分面積4.37平方公尺之
    鐵架鐵皮、B部分面積0.50平方公尺之遮陽棚拆除後，將前
    開土地返還予原告，及依不當得利之法律關係，請求被告給
    付4,208元，及自起訴狀繕本送達翌日即111年11月15日起至
    清償日止，按年息5％計算之利息，及自110年10月10日起至
    交還占用之系爭土地之日止，按月給付原告526元，均為有
    理由，應予准許。逾此範圍之請求，為無理由，應予駁回。
五、本件係依民事訴訟法第427條第2項適用簡易訴訟程序所為被
    告部分敗訴之判決，依同法第389條第1項第3款規定，應依
    職權宣告假執行。並依同法第392條第2項之規定，職權宣告
    被告得預供擔保免為假執行。原告雖聲明願供擔保請准宣告
    假執行，惟此僅係促請本院依職權宣告而已，無庸為准駁之
    裁判。
六、本件事證已臻明確，兩造其餘攻擊防禦方法及所提證據，經
    本院審酌後，認均於判決結果不生影響，爰不逐一論敘。
七、訴訟費用負擔之依據：民事訴訟法第79條。本院審酌原告僅
    部分不當得利之請求為無理由，敗訴部分輕微，依民事訴訟
    法第79條規定，認本件訴訟費用應由被告負擔為適當。
中　　華　　民　　國　　111 　年　　6 　　月　　10　　日
                  臺灣嘉義地方法院嘉義簡易庭
                                  法  官  羅紫庭 
以上正本係照原本作成。
如對本判決上訴，須於判決送達後20日內向本庭（嘉義市文化路
308之1號）提出上訴狀（均須按他造當事人之人數附繕本）。如
委任律師提起上訴者，應一併繳納上訴審裁判費。
中　　華　　民　　國　　111 　年　　6 　　月　　10　　日
                                  書記官  江柏翰